【裁判字號】    92,訴,972
【裁判日期】    920409
【裁判案由】    給付貨款
【裁判全文】
臺灣臺北地方法院民事判決  九十二年度訴字第九七二號
    原      告  高幟通風工程股份有限公司
?
    法定代理人  甲○○
    訴訟代理人  乙○○
    被      告  行政院國軍退除役官兵輔導委員會台北榮民技術勞務中心
                                          設台北市○○路六六號
    法定代理人  丙○○      住.
    訴訟代理人  蔡茂松律師
                黃渝清律師
右當事人間請求給付貨款事件，本院判決如左：
    主      文
被告應給付原告新台幣伍拾壹萬貳仟陸佰元，及自民國九十二年二月二十八日起至清
償日止，按年息百分之五計算之利息。
訴訟費用由被告負擔。
本判決於原告以新台幣貳拾柒萬元供擔保後，得假執行。但被告如於假執行程序實施
前以新台幣伍拾壹萬貳仟陸佰元為原告預供擔保，得免為假執行。
    事      實
甲、原告方面：
一、聲明：除假執行擔保金額外，如主文第一項所示。
二、陳述：
（一）被告分別於民國八十六年四月二十一日向原告訂購排煙設備（下稱排煙設備契
      約）及於八十七年三月九日訂購控制箱材料（下稱控制箱材料契約），約定皆
      按裝於新竹市工學新村國宅新建工程工地，貨款分別為新台幣（下同）佰
      拾貳萬元及拾壹萬貳仟元合計為佰陸拾萬貳仟元。詎料，原告依被告指
      示將貨品送至工地並裝設完工後依約請款，然被告至九十年十二月二十八日止
      ，尚有伍拾壹萬貳仟陸佰元未為給付，經雙方於九十一年八月三十日完成結算
      確定所有貨款確係為佰陸拾萬貳仟元，原告並同時交付該等貨品之保固切
      結書，再次請求被告餘款未果。又本件交易之目的在於設備之買賣，故兩造之
      契約關係應為買賣契約，原告既已交付標的物，自得依據民法第三百四十五條
      、第三百六十七條規定，請求被告給付貨款，爰依據買賣關係請求被告給付伍
      拾壹萬貳仟陸佰元，及自起訴狀繕本送達翌日起至清償日止，按年息百分之五
      計算之利息。
（二）對被告抗辯之陳述：
      原告之貨品早於八十九年即按被告之指示交付並驗收無誤，而工程之進行如係
      正常運作，則自當依原訂之付款辦法為之。然本件工程施作至今已歷四年有餘
      ，實非尋常，該付款辦法當無約束原告之理：
    １原告所出售之排煙設備係屬前段工程，如原告未交付貨品並經驗收完畢，後續
      工程將無從施作。且本件兩造於九十一年八月三十日完成結算，再次確定貨款
      金額，並於原告交付保固切結書予被告。足證，本件已完工驗收。
    ２兩造約定付款方式其意旨係指雙方均秉持誠信正常運作工程時，原告即承商願
      於被告領得款項後始請領貨款，目的在減輕被告先行支付資金之壓力，但如被
      告以不正當行為阻止工程驗收或因其過失無法向業主領得尾款，自應視為清償
      期已屆至。本件經原告向業主即內政部營建署查詢，方得知系爭工程早於九十
      年六月竣工，九十一年一月驗收合格，惟因被告遲延工程而遭營建署扣留尾款
      抵償損害，果如被告所稱須依據雙方之付款方式約定在業主未付款前，原告不
      得請領款項，則原告將會求償無門。故前開約款有失公允，且不符契約衡平原
      則，應非兩造訂立該條款時之用意，被告自不能以此約款拘束原告。
三、證據：提出訂購合約書二件、結算切結書暨保固切結書二件（以上皆影本）等件
    為證。
乙、被告方面：
一、聲明：駁回原告之訴及其假執行之聲請，如受不利判決願供擔保請准宣告免為假
    執行。
二、陳述略稱：
（一）系爭款項之支付係以「驗收合格」為條件，並以「業主將工程款匯入被告帳戶
      」為系爭貨款之清償期，則在清償期未屆至前，被告並無付款之義務：
      本件系爭款項之付款辦法，依系爭契約付款辦法之規定，須依投標（議價）須
      知第十四條規定辦理，而投標（議價）須知第十四條規定，本件被告係依業主
      工程進度計價，原告須待業主將工程款匯入被告帳戶後，始得列單經監工人員
      簽證驗收合格後請求計價付款；且在原告參與本件投標時，被告亦於投標前特
      別告知該付款辦法，並於議價記錄中明確記載本件之付款辦法係分批交貨，分
      批驗收，合格後待業主估驗款撥到後才核付；故原告須於符合前開條件之前提
      下，始得請求被告給付系爭款項。原告於投標時即明知該付款條件之約定，且
      為求原告確實知悉該付款條件，被告於投標廠商進行議價時亦特別強調該付款
      條件，顯見原告確係同意該付款條件始參與投標，而該付款條件為本契約中之
      重要事項，原告既同意該付款條件並與被告簽訂系爭契約，則不容許原告於事
      後在主張該付款條件不公，而要求被告在清償期前給付該筆款項，否則兩造間
      契約約定豈非形同具文。
（二）被告並無遲延工程而遭業主扣留尾款抵償損害之情事，原告主張因被告遲延導
      致無法向業主領得尾款，是否應視為清償期已屆至云云，並非真實：
      於被告施作新竹公學新村（乙區）水電設備國宅新建工程中，因業主要求增作
      部分工程，因增作工程之議價程序及施作該增作工程致發生工程展延問題，故
      業主與被告目前正進行前揭工程之工期認定相關事宜，此為業主目前尚未給付
      尾款之原因，並非如原告所指係因被告遲延工程云云，於工程工期認定完結後
      ，業主即會將工程尾款撥付予被告，被告亦可立即依約將款項付予原告，原告
      稱係因被告遲延工程而遭業主扣留尾款抵償損害等語，並非事實。為協力承商
      與被告之利益，被告已盡力進行前揭工期認定工作，俾迅將款項付予原告；然
      原告於簽約時既同意「被告須俟業主將款項匯入被告帳戶後始得請求計價付款
      」之清償期約定，且本件亦非因被告之過失致業主仍未給付尾款，則在業主將
      款項匯入被告帳戶前，即系爭款項清償期屆至前，原告即無請求被告付款之權
      利。
（三）本件保固期間尚未屆滿，故原告請求之金額應扣除百分之一之保固金：
      依投標須知第十三條規定：「保固金及保固切結書：承商應於全部工程正式驗
      收後結付尾款前按全部工程結算總價款百分之一金額，繳具保固保證金並立具
      保固切結書，保證自驗收之日起，在兩足年內（控制箱材料部分之保固期間為
      三年）本工程如發現材料窳劣或施工不良等情事願自備工料修復，如有推諉延
      宕情形，任由本中心動用保固金自行招商辦理，惟保固保證金不足支付修理費
      用時，承商及保證人應連帶負責照包價賠償，本保證金如未經動用，於保固期
      間屆滿後無息退還。」依前揭規定，原告所負保固責任之起始點係自全部工程
      完成驗收起兩足年內（控制箱材料之保固期間為三年），此由原告自己提出予
      原告之保固切結書，其自認「保固期至九十三年二月為止」一事亦可證，故原
      告所請求金額應扣除工程款百分之一之保固金，原告稱保固期限屆滿等語實非
      事實。
三、證據：提出訂購物品合約二份、工程設備投標須知二份、議價記錄表二份（以上
    皆影本）等件為證。
    理      由
一、本件原告起訴主張：被告分別於民國八十六年四月二十一日向原告訂購排煙設備
    及於八十七年三月九日訂購控制箱材料，約定皆按裝於新竹市工學新村國宅新建
    工程工地，貨款分別為佰拾貳萬元及拾壹萬貳仟元合計為佰陸拾萬貳
    仟元。詎料，原告依被告指示將貨品送至工地並裝設完工後依約請款，然被告至
    九十年十二月二十八日止，尚有伍拾壹萬貳仟陸佰元未為給付，經雙方於九十一
    年八月三十日完成結算確定所有貨款確係為佰陸拾萬貳仟元，原告並同時交
    付該等貨品之保固切結書，再次請求被告餘款未果。又本件交易之目的在於設備
    之買賣，故兩造之契約關係應為買賣契約，原告既已交付標的物，自得依據民法
    第三百四十五條、第三百六十七條規定，請求被告給付貨款，爰依據買賣關係請
    求被告給付伍拾壹萬貳仟陸佰元及利息。
二、被告則以：系爭款項之支付係以「驗收合格」為條件，並以「業主將工程款匯入
    被告帳戶」為系爭貨款之清償期，則在清償期未屆至前，被告並無付款之義務，
    本件被告並無遲延工程而遭業主扣留尾款抵償損害之情事，且本件保固期間尚未
    屆滿，故原告請求之金額應扣除百分之一之保固金等語置辯。
三、原告主張：被告於八十六年四月二十一日向其訂購排煙設備，又於八十七年三月
    九日向其訂購控制箱材料，約定皆按裝於新竹市工學新村國宅新建工程工地，貨
    款分別為佰拾貳萬元及拾壹萬貳仟元合計為佰陸拾萬貳仟元。詎料，
    原告依被告指示將貨品送至工地並裝設完工後依約請款，然被告至九十年十二月
    二十八日止，尚有伍拾壹萬貳仟陸佰元未為給付，經雙方於九十一年八月三十日
    完成結算確定所有貨款確係為佰陸拾萬貳仟元，原告並同時交付該等貨品之
    保固切結書，再次請求被告清償餘款未果等情，業據其提出出訂購合約書二件、
    結算切結書暨保固切結書二件等件為證，且為被告所不爭執，自堪信原告此部分
    主張為真實。被告既以前詞置辯，故本件之爭點即在原告是否應受兩造所簽訂付
    款條件之限制而使被告尚無支付尾款之義務及將系爭貨款部分是否應扣除保固金
    部分，現就本案之爭點分述如下。
四、按依照當事人一方預定用於同類契約之條款而訂定之契約，使他方當事人拋棄或
    限制其行使權利及於他方當事人有重大不利益者，按其情形顯失公平者，該部分
    約定無效。民法第二百四十七條之一定有明文。依據兩造所簽訂之訂購物品合約
    （見本院卷第九頁、第十二頁），其中關於付款辦法之規定，係為「詳投標須知
    第十四條付款辦法」，故該投標須知已列入契約之條款之內容而成為契約之一部
    分。而前開付款辦法係規定「本中心依業主工程進度計價，俟業主工程款匯入本
    中心帳戶，承商方可列單經監工人員簽證驗收合格後計價付款。」。本件業主並
    未將系爭工程款匯入被告帳戶，依約被告尚無付款義務，然原告既稱該條款有失
    公允，故本件應先審酌條款是否有民法第二百四十七條之一之適用。經查：
（一）本件投標須知雖於八十六年、八十七年間即已訂定，然依據民法債編施行法第
      十七條規定「修正之民法第二百四十七條之一規定，於民法債編修正施行前訂
      定之契約，亦適用之。」。此即法律不溯及既往原則之例外規定，因此，本件
      即便前開投標須知係於民法第二百四十七條之一公布前即制訂，但仍應審視前
      開投標須知是否有顯失公平之情事而使該約款無效。
（二）又水電工程設備投標須知係由被告單方面所製作，其中僅有關於工程名稱、地
      點及領取文件、投標日期等部分係以空白方式個案填寫，其餘關於投標資格、
      品名、數量、規格、審查資格、履約保證金、保固金及保固切結書、付款辦法
      等條款，均為制式規定，顯係為被告一方預定用於同類型契約條款而擬定，其
      內容適用於一般契約相對人，其文義解釋不得相互間為不同詮釋。故應認為前
      開關於付款辦法、保固金及保固切結書等約款均為定型化契約條款，並經約定
      為兩造訂購物品合約而成為兩造契約內容之一部分。
（三）又依據兩造所簽訂之訂購物品合約均載明：被告向原告訂購下列貨品經雙方議
      訂「買賣」條款，雖因被告所採購之物品分別為排煙設備及控制箱材料，故原
      告可能亦負有幫忙安裝等附隨義務，然兩造所簽訂前開契約仍應定性為民法上
      之買賣契約。故被告本應於原告交付系爭物品時，即負有交付價金之責，然係
      本件系爭工程係為被告另向業主承包，故兩造所約定付款方式，其意旨應係
      指雙方均秉持誠信正常運作工程時，原告即承商願於被告領得款項後始請領貨
      款，目的在減輕被告先行支付資金之壓力。但如被告以不正當行為阻止工程驗
      收或僅因其他協力廠商之故導致整個工程無法完工驗收甚或因被告個人因素無
      法向業主領得尾款，如仍應適用前開約款規定認原告仍不得向被告請領尾款，
      則應認對原告之重大不利益為顯失公平而無效。查，本件被告既自承業主未支
      付尾款係因其與業主間關於工程延宕應歸責於何方尚有爭議（見本院九十二年
      三月二十六日言詞辯論筆錄，本院卷第五十八頁）。本件原告既已如期交付系
      爭貨物並安裝完畢，故實無法僅憑被告與業主間之紛爭，致業主遲遲未將工程
      款匯入被告戶頭而使被告得拒絕付款予原告。
五、被告復辯稱本件保固期間尚未屆滿，故原告請求之金額應扣除百分之一之保固金
    云云。然查：
（一）依兩造所簽訂投標須知第十三條規定「保固金及保固切結書：承商應於全部工
      程正式驗收後結付尾款前按全部工程結算總價款百分之一金額，繳具保固保證
      金並立具保固切結書，保證自驗收之日起，在兩足年內（控制箱材料部分之保
      固期間為三年）本工程如發現材料窳劣或施工不良等情事願自備工料修復，如
      有推諉延宕情形，任由本中心動用保固金自行招商辦理，惟保固保證金不足支
      付修理費用時，承商及保證人應連帶負責照包價賠償，本保證金如未經動用，
      於保固期間屆滿後無息退還。」。（見本院卷第三十七頁、三十八頁、四十二
      頁、四十三頁）。依前揭規定，原告所負保固責任之起始點係自「全部」工程
      完成驗收起兩年（控制箱材料之保固期間為三年），但如原告所交付之訂購物
      係為被告於系爭工程前階段所採購者，將會造成變相延長原告應負擔保固責任
      之情形。
（二）又原告所提出之保固切結書，其自認載明保固期分別至至九十三年二月為止及
      九十四年二月止，應認為保固期間尚未屆滿，然依據前開投標須知第十三條約
      定，保固期間僅要求原告有立具保固切結書及繳具保固保證金之責，且原告雖
      負有繳交保固保證金之義務，然契約條款中並未約定必須由被告為支付之尾款
      中撥付之，故原告自得採用另行繳納方式為之。從而，被告辯稱原告所請求之
      尾款應扣除保固保證金即屬無據。
六、綜上所述，本件原告既以交付系爭物品予被告，至於兩造所約定付款辦法規定須
    業主將工程款匯入被告帳戶，原告方得計價付款之約定，為顯失公平而無效，故
    原告自得不受前開付款條件之限制而得向被告請求尾款。從而，原告依據買賣契
    約請求被告給付尾款伍拾壹萬貳仟陸佰元，及自起訴狀繕本送達翌日（即九十二
    年二月二十八日）起至清償日止，按年息百分之五計算之利息，為有理由，自應
    准許。
七、兩造陳明願供擔保請為宣告假執行或免為假執行，經核均與規定相符，爰分別酌
    定相當之擔保金額予以宣告。
八、本件事證已臻明確，兩造其餘攻擊防禦方法，核與判決結果不生影響，爰不一一
    論述，併此敘明。
據上論結：本件原告之訴為有理由，依民事訴訟法第七十八條、第三百九十條第二項
、第三百九十二條，判決如主文。
中      華      民      國    九十二    年      四        月    九      日
                                            民事第四庭法      官  黃柄縉
右為正本係照原本作成
如對本判決上訴，須於判決送達後廿日內向本院提出上訴狀
中      華      民      國    九十二    年      四      月      九      日
                                                      法院書記官  楊湘雯


司法院資訊處製作；財團法人民間司法改革基金會備份。
